【裁判字號】    99,重訴,5
【裁判日期】    990707
【裁判案由】    損害賠償
【裁判全文】
臺灣高等法院高雄分院民事判決           99年度重訴字第5號
原      告  戊○○    民國9.
兼  法  定
代  理  人  丁○○
原      告  庚○○
            己○○
共      同
訴訟代理人  丁○○
被      告  甲○○
            丙○○
            乙○○
上列當事人間請求損害賠償案件，原告於刑事訴訟程序（99年度
上重訴字第4 號）提起附帶民事訴訟（99年度重附民字第4 號）
，並經刑事庭裁定移送，本院於民國99年6 月23日言詞辯論終結
，判決如下：
    主  文
被告等應連帶給付原告丁○○新台幣佰零玖萬伍仟玖佰元，連
帶給付原告戊○○新台幣佰伍拾貳萬仟佰貳拾貳元，連帶
給付原告己○○新台幣佰貳拾柒萬陸仟玖佰陸拾元，連帶給付
被告庚○○新台幣佰拾玖萬伍仟伍佰柒拾肆元，及均自民國
九十九年三月二十日起，至清償日止，按週年利率百分之五計算
之利息。
原告戊○○、己○○、庚○○其餘之訴駁回。
訴訟費用由被告連帶負擔。
本判決原告勝訴部分於原告丁○○、戊○○、己○○、庚○○分
別以新台幣拾萬元供擔保後得為假執行。
原告戊○○、己○○、庚○○其餘假執行之聲請駁回。
    事實及理由
一、原告主張：原告丁○○為被害人魏蓉伶之夫，戊○○（民國
    90年12月20日生）為其子，己○○為其父、庚○○為其母，
    合先敘明。緣被告甲○○與被害人魏蓉伶係認識一、二年之
    朋友，被告丙○○、乙○○則均是甲○○之朋友，甲○○平
    日生活、玩樂所需則由魏蓉伶提供。甲○○因魏蓉伶每天都
    會尋隙來找，對其糾纏漸生不耐，進而萌生殺意，並與丙○
    ○、乙○○密謀殺人，甲○○更於民國（下同）98年6 月17
    日晚上8 時40分許，與丙○○一同前往台南市○區○○路2
    段310 號大賣場購得20磅啞鈴2 支、10磅啞鈴1 支、15 公
    尺長童軍繩2 條、大型美工刀1 支等物，將上開物品置放在
    租來之車牌號碼1135-UU 號自小客車內，以為犯案之準備。
    於98年6 月20日凌晨2 、3 時許，甲○○駕駛上開自小客車
    搭載魏蓉伶、丙○○、乙○○至高雄縣茄萣鄉興達港情人碼
    頭海上劇場附近堤岸道路旁，甲○○向丙○○、乙○○示意
    要執行殺人計劃，三人乃基於殺人之犯意聯絡，由乙○○到
    附近不遠處把風，以防他人走近，甲○○則向魏蓉伶騙稱要
    將之捆綁後，再通知其夫家人來搭救，以製造魏蓉伶離家期
    間係被綁架之假象，而在魏蓉伶誤信為真而未抵抗情形下，
    以所購得之上開童軍繩緊緊捆綁當時已服用安眠藥且自前夜
    起未熟睡而心神狀況不佳之魏蓉伶之手、腳，使之不能自由
    伸展、活動，再趁魏蓉伶未查覺之際，要丙○○自車內取出
    20磅啞鈴2 支，甲○○再以魏蓉伶之長褲將2 支啞鈴悄悄綁
    縛於魏蓉伶腰上，待一切準備妥當，甲○○即將魏蓉伶抱起
    ，共要丙○○幫忙舉起啞鈴，二人合力將魏蓉伶扔下海中，
    致魏蓉伶因而溺水窒息死亡。原告等爰依民法184 條第1項
    前段、第192 條第1 、2 項、第194 條規定向被告請求損害
    賠償。並將本案所請求之金額，臚列如下：
  1.原告丁○○部分新台幣( 下同)309萬5900元：
    殯葬費：9萬5900元。
    精神慰撫金：300萬元
  2.原告戊○○部分480萬9614元：
    扶養費：180萬9614元。
      戊○○為魏蓉伶之子，依民法1114條至1116條規定，魏蓉
      伶對戊○○自負有法定扶養費義務。戊○○於90年12月20
      日生，自本案發生之翌日起至成年二十歲為止，尚有12年
      6 個月期間（即150 個月），依台灣省台南縣每人每月平
      均支出1 萬5556元，以霍夫曼法計算為一次請求之金額為
      180萬9614元（即15556×116.329=0000000）。
    精神慰撫金：300萬元。
  3.原告己○○部分438萬4795元：
    扶養費：138 萬4795元。
      魏蓉伶對己○○依民法1114條第1 款、第1117條有扶養義
      務。己○○於29年9 月12日生，依國人97年度男性平均餘
      命為78.57 歲計算，自本案發生之翌日起算，尚有9 年之
      餘命期間，依台灣省台南縣每人每月平均支出1 萬5556元
      ，以霍夫曼法計算為一次請求之金額為138 萬4795元（即
      15556元×89.020=0000000）。
    精神慰撫金：300萬元。
  4.原告庚○○部分497萬7868元：
    扶養費：197萬7868元。
      魏蓉伶對己○○依民法1114條第1 款、第1117條有扶養義
      務。己○○於30年2 月19日生，依國人97年度女性平均餘
      命為81.94 歲計算，自本案發生之翌日起算，尚有14年之
      餘命期間，依台灣省台南縣每人每月平均支出1 萬5556元
      ，以霍夫曼法計算為一次請求之金額為197 萬7868元( 即
      15556 元×127.145=0000000)。
    精神慰撫金：300萬元。
    爰起訴聲明：1 、被告應連帶給付原告丁○○309 萬5900元
    並自起訴狀繕本送達之翌日起，至清償日止，按週年利率5%
    計算之利息。2、被告應連帶給付原告戊○○480萬9614元並
    自起訴狀繕本送達之翌日起，至清償日止，按週年利率5%計
    算之利息。3 、被告應連帶給付原告己○○438 萬4795元並
    自起訴狀繕本送達之翌日起，至清償日止，按週年利率5%計
    算之利息。4 、被告應連帶給付原告庚○○497 萬7868元並
    自起訴狀繕本送達之翌日起，至清償日止，按週年利率5%計
    算之利息。5 、訴訟費用由被告負擔。6 、願供擔保，請准
    宣告假執行。
二、被告甲○○則以：我承認有殺死魏蓉伶，但是我現在沒有錢
    ，等我出去之後再賺錢給原告等語資為抗辯。並答辯聲明：
    原告之訴駁回。
三、被告丙○○則以：我雖然有動作造成魏蓉伶死亡，但我沒有
    殺人的預謀，當時甲○○情緒激動，我怕他傷害我，故他叫
    我做什麼我就做什麼等語資為抗辯。並答辯聲明：原告之訴
    駁回。
四、被告乙○○則以：我什麼都沒有作，我沒有殺害魏蓉伶，當
    時現場根本不需要把風，且我不知道甲○○、丙○○他們要
    做什麼等語資為抗辯。並答辯聲明：原告之訴駁回。
五、原告主張，原告戊○○（90年12月20日生）、丁○○、己○
    ○、庚○○分別為被害人魏蓉伶之子、夫、父、母等情，業
    據其提出戶籍謄本4 份為證，且為被告所不爭執，此部分自
    堪信為真實。
六、原告主張，被告三人基於殺人之犯意聯絡於上開時地殺害被
    害人魏蓉伶等情，並引用刑事案件之證據，且被告甲○○自
    認有上述殺害魏蓉伶之行為，並有高雄縣政府警察局製作之
    發現魏蓉伶浮屍之現場勘驗報告、刑案現場及魏蓉伶之浮屍
    等照片及在魏蓉伶屍體取得之20磅啞鈴2 支、童軍繩1 條、
    尼絨繩1 條及針筒1 支及相驗屍體證明書附於刑事卷可查，
    被告丙○○雖以前揭情詞為辯，惟查，被告丙○○於警及刑
    事羈押庭供承：「有與甲○○一起前往大潤發賣場購買啞鈴
    及童軍繩，甲○○有告知『我要抓小伶去填海，你陪我去』
    ，其後並與甲○○一起前往情人碼頭，並於甲○○捆綁魏蓉
    伶時始終在場，隨後並依甲○○指示取出啞鈴交給甲○○，
    ……甲○○把啞鈴綁在魏蓉伶身上，甲○○說他抱不動，叫
    我過去幫他抱起來，我過去幫甲○○扶著啞鈴，甲○○抱起
    來慢慢往海邊移動，轉身將被害人往海邊丟，我手上的啞鈴
    跟著一起丟到海裡」等語（見刑事聲羈卷一第10頁）可見被
    告丙○○與被告甲○○已有犯意聯絡，再於上開案發時間在
    情人碼頭實行丟海之殺人行為，其辯稱，因怕甲○○對其不
    利，而聽甲○○命令，無犯意聯絡云云，自不可採。又被告
    乙○○雖以前揭情詞為辯，惟查，被告乙○○於警訊時供稱
    ：「（98年6 月19日晚上約9 時許）甲○○向我及丙○○說
    ：『等一下上去，什麼話都不要說，會先拿藥讓小伶吃，要
    讓她睡，你們在那看電視，讓她睡，我們約半夜1 至2 點再
    叫她，再帶她出去丟掉』因他之前有說過做掉魏蓉伶，所以
    我知道她的意思……」等語（刑事偵一卷第66頁），另供稱
    ：「在情人碼頭甲○○叫魏蓉伶在車上躺著休息，要我及丙
    ○○下車，我們三人到車左後方抽菸，抽完甲○○說走，後
    即走到後車廂，甲○○拿出1 捆繩子、小啞鈴、美工刀後放
    下，甲○○站定點，叫我繩子拉直，他在那頭綁上小啞鈴後
    走到海邊，叫我們二人將另一頭壓住，他要試深度，即將啞
    鈴慢慢放入港內水中，到底後他拉上來看繩子的入水長度，
    後將繩子在比入水長度短處割為兩段，他將綁有啞鈴之繩子
    及啞鈴交給我放在旁邊石頭邊，後將另一段繩子拿著，由甲
    ○○至副駕駛座叫魏蓉伶起來，就拿繩子綁他」等語（見偵
    一卷第66頁、67頁）。且據被告丙○○於警訊時供稱：「…
    …之後，先由甲○○欲將被害人抱起來，但甲○○抱不起來
    ，叫我過來幫忙，……我們二人合力一同將被害人丟下海中
    ，這時乙○○在車旁約10步距離走動看顧……」（警訊卷第
    54頁），並於偵查中證稱：「（乙○○是否擔任把風之人？
    ）應該是，因為他都站在後面，而且走來走去好像在巡視」
    「（甲○○要在下手之前，有無跟你或乙○○提過，請你們
    幫忙此事？）有，……」等語（見刑事偵一卷第47頁）。且
    殺人罪責甚重，倘非具有殺人共同犯意聯絡之人，被告甲○
    ○自無意邀同前往行凶現場，徒增其犯行曝光而被查獲之風
    險，基上所述，被告甲○○既將其殺人犯意事先告知被告丙
    ○○、乙○○，復於案發當日邀同其二人前往行兇現場，被
    告乙○○又在案發現場協助被告甲○○測量水深，並於被告
    甲○○捆綁魏蓉伶及被告甲○○與被告丙○○一同抱起魏蓉
    伶及啞鈴丟入海中之際，全程在旁觀看，並察看四週動態，
    足見其與被告甲○○、丙○○有共同殺人之犯意聯絡，並於
    現場協助測量水深及負責把風堪以認定，其所辯並不足採。
七、按數人共同不法侵害他人之權利者，連帶負損害賠償責任，
    民法第185 條第1 項前段定有明文，故原告依侵權行為法律
    關係請求被告負連帶賠償責任，自屬正當，茲將原告之請求
    逐項審酌如後：
  (一)原告丁○○部分：
    1.殯葬費：
      原告丁○○主張其為被害人魏蓉伶支出殯葬費9 萬5900元
      一情，業據其提出單據13張為證，且為被告所不爭執，此
      部分自堪信為真實，並予准許。
    2.精神慰撫金：
      原告丁○○為魏蓉伶之夫，因魏蓉伶之死亡，精神上自感
      痛苦，查，丁○○受僱於東陽實業公司，每月薪資約2 萬
      5000元，被告甲○○國中畢業，以賣水果為業，每月收入
      約2 萬餘元，被告丙○○，高職畢業，從事塑膠射出成型
      工作，每月薪資約2 萬餘元，被告乙○○高工畢業，幫忙
      家族經營之車床代工工作，每月收入不定，前曾從事壽險
      業，收入不定，每月最低2 萬元，最高7 、8 萬元，另審
      酌被告等殺害魏蓉伶之手段等情，認原告丁○○此部分請
      求300萬元核屬適當，應予准許。
    3.合計丁○○得請求之金額為309萬5900元。
  (二)原告戊○○部分：
    1.扶養費：
      原告戊○○（90年12月20日生）為魏蓉伶之子，魏蓉伶對
      其負有法定扶養義務，自魏蓉伶死亡（98年6 月20日）之
      日起，至20歲成年之日止，尚有12年6 個月期間（即150
      月），原告主張以台灣省台南縣每人每月平均支出1 萬55
      56元為計算基準，依霍夫曼式計算戊○○得向被告請求之
      扶養費金額應屬可採，基此計算結果其金額為180 萬9626
      元，（計算式15556 116.00000000=0000000元以下四捨
      五入）惟丁○○為戊○○之父，應與魏蓉伶對戊○○共同
      負扶養義務，二人以各負一半為適當，是戊○○得向被告
      請求之扶養費為90萬4813元（0000000 ÷2=904813）。然
      原告戊○○前曾依犯罪被害人保護法規定申請補償扶養費
      ，經准予補償38萬1491元，有台灣高雄地方法院檢察署犯
      罪被害人補償審議委員會決定書（99年補審字第1 號）在
      卷可稽，此部分國家對侵權行為之被告有求償權，故戊○
      ○此部分扶養費請求自應扣除上開准予補償之38萬1491元
      ，扣除後其得請求之金額為523322元（000000-000000=52
      3322）超過部分，不予准許。
    2.精神慰撫金：
      原告戊○○為魏蓉伶之子，其因魏蓉伶之死亡，精神上自
      感痛苦，審酌上述被告等之身份地位、資力及被告等殺害
      魏蓉伶之手段等情，認原告戊○○此部分請求300 萬元核
      屬適當，應予准許。
    3.合計，戊○○得請求之金額為352萬3322元。
  (三)原告己○○部分：
    1.扶養費：
      原告己○○為魏蓉伶之父，係29年9 月12日生，魏蓉伶98
      年6 月20日死亡時，己○○已將近69歲，並已退休，魏蓉
      伶對之負有扶養義務，依國人97年度男性平均餘命為78.5
      7 歲計算，自魏蓉伶死亡之日翌日起，己○○尚有9 年之
      餘命期間，己○○主張伊得請求以台南縣每人每月平均支
      出1 萬5556元為標準依霍夫曼式計算得請求之扶養費一情
      ，自堪採取，依此計算結果其金額為138 萬4799元。（15
      556 89.00000000=0000000 ，元以下四捨五入）惟依原
      告己○○、庚○○所述，其等生有四個子女，魏蓉伶排行
      第四（見本院重訴卷第39頁），且夫妻互負扶養義務，民
      法第1116條第1 定有明文，則對己○○負扶養義務者有五
      人，基此，原告己○○得請求被告等給付之扶養費為27萬
      6960元（0000000 ÷5=276960，元以下四捨五入）。超過
      部分不予准許。
    2.精神慰撫金：
      原告己○○為魏蓉伶之父，因魏蓉伶死亡，其精神上自感
      痛苦，查，己○○為國小畢業，前曾受僱在工廠上班，現
      已退休，另審酌上述被告等之身份、地位、資力及被告等
      殺害魏蓉伶之手段等情，認原告己○○此部分請求300 萬
      元，核屬適當，應予准許。
    3.合計己○○得請求之金額為327萬6960元。
  (四)原告庚○○部分：
    1.扶養費：原告庚○○（30年2 月19日生）為魏蓉伶之之母
      ，魏蓉伶於98年6 月20日死亡時，庚○○已68歲，魏蓉伶
      對之負有扶養義務，依國人97年度女性平均餘命為81.94
      歲計算，自魏蓉伶死亡之翌日起，庚○○尚有14年之餘命
      期間，庚○○主張，伊得請求以台南縣每人每月平均支出
      1 萬5556元為標準，依霍夫曼式計算得請求之扶養費一情
      ，自堪採取，依此計算結果，其金額為197 萬7870元（15
      556 127,00000000=0000000，元以下四捨五入），惟同
      上己○○請求夫養費部分所述，對庚○○負扶養義務者有
      五人，基此庚○○得請求被告等給付之扶養費為39萬5574
      元（0000000 ÷5=395574元），超過部分不予准許。
    2.精神慰撫金：
      原告庚○○為魏蓉伶之母，因魏蓉伶死亡，精神上自感痛
      苦，查，庚○○國小畢業，前曾受僱於衣服加工廠做工，
      現為家庭主婦，另審酌上述被告等之身份、地位、資力及
      被告等殺害魏蓉伶之手段等情，認庚○○此部分請求300
      萬元，核屬適當，應予准許。
    3.合計庚○○得請求之金額為339萬5574元。
八、綜上所述，原告依侵權行為法律關係請求被告等連帶給付原
    告丁○○309 萬5900元，連帶給付原告戊○○352 萬3322元
    ，連帶給付原告己○○327 萬6960元，連帶給付原告庚○○
    339 萬5574元，及均自起訴狀繕本送達之翌日（99年3 月20
    日）起，至清償日止，按週年利率百分之五計算之法定遲延
    利息，自屬正當應予准許，原告戊○○、己○○、庚○○超
    過部分之請求為無理由，應予駁回。
九、關於假執行部分：
    原告陳明願供擔保聲請宣告假執行，經查，其勝訴部分，核
    無不合，爰命供擔保金額准許之，至原告戊○○、己○○、
    庚○○敗訴部分，其假執行之聲請即失所附麗應予駁回。
十、據上論結，本件原告丁○○之訴為有理由，原告戊○○、己
    ○○、庚○○之訴為一部有理由，一部無理由，依民事訴訟
    法第463 條、第79條、第85第2 項、第390 條第2 項，判決
    如主文。
中    華    民    國    99    年    7     月    7     日
                              民事第四庭
                                  審判長法官  蔡文貴
                                  法      官  謝靜雯
                                  法      官  黃科瑜
以上正本證明與原本無異。
如對本判決上訴，須於判決送達後20日內向本院提出上訴狀，其
未表明上訴理由者，應於上訴後20日內向本院提出上訴理由書（
均須按他造當事人之人數附繕本）。上訴時應提出委任律師或具
有律師資格之人之委任狀，並依附註條文規定辦理。如委任律師
提起上訴者，應一併繳納上訴審裁判費。
中    華    民    國    99    年    7     月    12    日
                                  書  記  官  彭筱瑗
附註：
民事訴訟法第466條之1：
對於第二審判決上訴，上訴人應委任律師為訴訟代理人，但上訴
人或其法定代理人具有律師資格者，不在此限。
上訴人之配偶、三親等內之血親、二親等內之姻親，或上訴人為
法人、中央或地方機關時，其所屬專任人員具有律師資格並經法
院認為適當者，亦得為第三審訴訟代理人。第1 項但書及第2 項
情形，應於提起上訴或委任時釋明之。

司法院資訊處製作；財團法人民間司法改革基金會備份。
